【裁判字號】    97,家再,1
【裁判日期】    970520
【裁判案由】    確認收養關係成立
【裁判全文】
臺灣高等法院民事判決                   97年度家再字第1號
再審原告    丙○○
            乙○○
                        樓
            己○○
再審原告    丁○○○
兼 上一人
法定代理人  戊○○
上列五人共同
訴訟代理人  甲○○    住台北市○○區○○路188巷46號7樓
            楊進銘律師
再審被告    壬○○    住台中市.
            子○○    住台中市.
            丑○○    住台中市.
            寅○○    住同上
            庚○○○  住台北縣中和市○○路276號
            辛○○    住台中市.
兼上列六人共同
訴訟代理人  癸○○    住台中市.
上列當事人間確認收養關係成立事件，再審原告對於中華民國96
年4月18日本院96年度家再字第1號確定判決等提起再審，本院於
97 年5月6日言詞辯論終結，判決如下：
    主  文
再審之訴駁回。
再審訴訟費用由再審原告負擔。
    事實及理由
一、
(一)、再審原告主張：本院96年度家再字第1號確定判決（ 下稱原
    再審確定判決）認再審被告所提確認之訴，非民事訴訟法第
    583條之確認收養關係成立之訴，其適用民事訴訟法第538條
    錯誤；原再審確定判決認再審被告所提確認之訴，係收養關
    係存在之訴，而再審被告得提起他訴訟，法院未將再審被告
    本件之訴駁回，違背民事訴訟法第247 條第1項前段及第2項
    規定；原再審確定判決未依民事訴訟法第496條第1項第1 款
    規定，認原確定判決未以當事人不適格駁回再審被告之上訴
    ，違反民事訴訟法第496條第1項第1 款規定；原再審確定判
    決未適用再審原告提出之新證據（日據時期之戶籍法），違
    反民事訴訟法第496條第1項第1款、第13款規定；本院95 年
    度家上字第83號確定判決（下稱本院原確定判決）適用日據
    時期台灣民事習慣、法理 (日本民法及判決例) ，以及依自
    由心證判斷陳含笑為陳炘之養女，違背論理及經驗法則，適
    用民法第1條、民事訴訟法第222條第3 項顯有錯誤，原再審
    確定判決未予廢棄，違反民事訴訟法第496條第1項第1 款規
    定。又再審原告於97年1月29日發見新證據即再證10-14日據
    時期戶籍謄本。本院原再審確定判決有民事訴訟法第496 條
    第1項第1款、第13款再審事由，本院原確定判決有民事訴訟
    法第496條第1項第13款再審事由，爰提起本件再審之訴，並
    聲明：本院96年度家再字第1號確定判決、95 年度家上字第
    83號確定判決均廢棄，駁回再審被告就原法院93年度親字第
    105號判決之第二審上訴。
(二)、再審被告則謂本院96年度家再字第1 號確定判決、本院原確
    定判決並無再審原告主張之再審事實，並聲明：駁回再審之
    訴。
二、本件再審被告對再審原告起訴請求「確認其被繼承人陳含笑
    為陳炘之養女」，經原審95年2月10日93年度親字第105號判
    決駁回。再審原告提起上訴，並變更聲明請求「確認上訴人
    之母陳含笑與陳炘之收養關係存在」，經本院95年8月16 日
    95年度家上字第83號判決「原判決廢棄。確認陳炘與上訴人
    之母陳含笑間收養關係存在。」確定。再審原告以本院上開
    95年度家上字第83號確定判決，有民事訴訟法第496條第1項
    、第13款再審事由，提起再審，經本院96年4月18日96 年度
    家再字第1號判決再審之訴駁回確定。
三、茲審酌再審原告本件再審之訴，是否有理由：
(一)、再審原告主張本院原再審確定判決有民事訴訟法第496條第1
    項第1款之再審事由，是否有理由？
１、按確定判決適用法規顯有錯誤者，當事人得以再審之訴對於
    確定判決聲明不服，民事訴訟法第496條第1項第1 款定有規
    定。又所謂適用法規顯有錯誤，係指確定判決就其取捨證據
    所確定之事實適用法規顯有錯誤而言，不包括認定事實錯誤
    之情形在內。又所謂適用法規顯有錯誤，應以確定判決違背
    法規或現存判例解釋者為限，若在學說上諸說併存尚無法規
    判解可據者，不得指為用法錯誤。
２、
、再審原告主張原再審確定判決認再審被告所提確認之訴，非
    民事訴訟法第583 條之確認收養關係成立之訴，其適用民事
    訴訟法第538條錯誤云云。
    經查本院原再審確定判決認再審被告所提之訴，其本質為對
    於收養身份關係是否存在之事實所提起之確認訴訟，與民事
    訴訟法第583 條之確認收養關係成立之訴有別，因此本件無
    專屬管轄應裁定移送之問題，本院原確定判決亦無消極不適
    用法規之情形（見確定判決第3 頁三、(一)），則原再審確定
    判決依其所認定之事實，認本院原確定判決無民事訴訟法第
    496條第1項第1 款之再審事由，自無適用法規顯有錯誤可言
    。
、再審原告主張原再審確定判決認再審被告所提確認之訴，係
    收養關係存在之訴。而再審被告得提起他訴訟（概再審原告
    之先父陳盤谷（陳炘之子），為陳炘之財產與台北縣政府涉
    訟，因和解而將返還陳炘之財產予陳炘之繼承人，再審被告
    之確認利益純屬財產上之利益，再審被告得提起確認繼承權
    存在之訴，），再審被告所提本件之訴，法院應予駁回。原
    再審確定判決違背民事訴訟法第247條第1項前段及第2 項規
    定云云。
    經查原再審確定判決、原確定判決認本件再審被告之訴，其
    本質為對於收養身份關係是否存在之事實所提起之確認訴訟
    ，與民事訴訟法第247條第1項、第2 項規定相符，則依其等
    認定之事實，並無適用法規顯有錯誤之情。再審原告於上開
    事件判決確定後，再行主張再審被告得提起他訴訟，藉以指
    摘本院原再審確定判決適用法規顯有錯誤，自無理由。
、再審原告主張依民事訴訟法第588條準用同法第569條第2 項
    規定、最高法院50年台上字第1341號判例、96年度第1 次民
    事庭會議決議，由第三人提起收養關成立或不成立之訴，應
    以養父母及養子女為共同被告，養父母死亡，即不得再提起
    確認收養關係成立不成立之訴，原再審確定判決未依民事訴
    訟法第496條第1項第1 款規定，認原確定判決未以當事人不
    適格駁回再審被告之上訴，違反民事訴訟法第496條第1項第
    1款規定云云。
    經查原再審確定判決認再審被告本件之訴，並非民事訴訟法
    第583條之訴，即無適用民事訴訟法第588 條準用同法第569
    條第2 項規定之餘地。再審原告指原再審確定判決未以原確
    定判決未以當事人不適格為由，駁回再審被告之上訴，其適
    用法規顯有錯誤，亦無理由。
、再審原告主張原再審確定判決未適用再審原告提出之新證據
    （日據時期之戶籍），違反民事訴訟法第496條第1項第1 款
    、第13款規定云云。
    經查再審原告所謂「日據時期之戶籍法」並非民事訴訟法第
    496條第1項第1 款之「法規」，再審原告指原再審確定判決
    不適用日據時期之戶籍法，違反民事訴訟法笫496條第1項、
    第13 款規定，自無理由。
、再審原告主張原確定判決適用日據時期台灣民事習慣、法理
    (日本民法及判決例)，以及依自由心證判斷陳含笑為陳炘之
    養女，違背論理及經驗法則，適用民法第1 條、民事訴訟法
    第222條第3項顯有錯誤。原再審確定判決未予廢棄，違反民
    事訴訟法第496條第1項第1款規定。
    經查陳炘與陳含笑間是否有收養合意，本屬事實審法院認定
    事實之範疇，本院原確定判決認陳炘與陳含笑間有收養之合
    意，縱有錯誤，亦非適用法規顯有錯誤可言。原再審確定判
    決未廢棄本院原確定判決，自亦無適用法規顯有錯誤可言。
３、依上所述，再審原告指本院原再審確定判決有民事訴訟法第
    496條第1項第1款之再審事由，為無理由。
(二)、再審原告主張原再審確定判決、原再審確定判決有民事訴訟
    法第496條第1項第13款之再審事由，是否合法、有理由？
１、按當事人發現未經斟酌之證物或得使用該證物者。但以如經
    斟酌可受較有利之裁判者為限。當事人得以再審之訴對於確
    定終局判決聲明不服，民事訴訟法第496條第1項第13款定有
    規定。又所謂當事人發見未經斟酌之證物或得使用該證物，
    係指在前訴訟程序不知有該證物，現始知之，或雖知有此而
    不能使用，現始得始用者而言。又再審之訴，應於三十日之
    不變期間內提起。前項期間，自判決確定時起算，判決於送
    達前確定者，自送達時起算：其再審之理由發生或知悉在後
    者，自知悉時起算。但自判決確定後已逾五年者，不得提起
    。又再審之訴，應以訴狀表明再審理由及關於再審理由並遵
    守不變期間之證據。同法第500條第1、2項，第501條第1 項
    第4款亦分別定有明文。
２、再審原告主張其於97年1月29日發現再證10-14 即戶籍謄本5
    份，如原再審確定判決斟酌再證 10-14，即可證明陳含笑非
    陳炘之養女云云（見本院卷第148頁背面、149頁）。
    經查再審原告於97年2月5日提起本件再審之訴，雖提出再證
    10-14 ，惟其係主張「發現新證物，對原確定判決提起再審
    之訴」（見本院卷第4-8 頁），其並未主張原再審確定判決
    有民事訴訟法第496條第1項第13款之再審事由，則再審原告
    於97年4月9 日始主張原再審確定判決有民事訴訟法第496條
    第1項第13款事由（見本院卷第148頁背面），已逾同法第50
    0條所定再審期間，自非合法。
３、再審原告另主張大正12年5月30 日，陳含笑為林麒麟收養時
    ，其養父謝魯已死亡，縱令得由戶主謝海龍代為終止，陳含
    笑亦必須先回復其與生家即謝梤之親屬關係，再由生家出養
    於林麒麟。但依再證10-14 日據時期戶籍謄本記載可知陳含
    笑之生父謝梤於「大正11年11月17日死亡」，戶主為其弟謝
    權（生於「大正10年9月21日」年僅1歲），根本無代陳含笑
    與林麒麟成立收養關係之合意，陳含笑與林麒麟間之收養為
    無效，則林麒麟並非陳含笑之養父。則原確定判決所認定之
    因戶籍等本記載「陳含笑於昭和2年8月13日為陳文城之弟陳
    炘收養而除去戶籍登記」，而認定陳含笑因林麒麟出養於陳
    炘而成為陳炘之養女，亦因林麒麟非陳含笑之養父，無法代
    陳含笑出養於陳炘而無效。且當時陳含笑之生家業因其生母
    改嫁而絕戶 (參再證13、14 )，亦無可能解為係由生家出養
    於陳炘。從而陳炘與陳含笑之收養關係確屬無效，陳含笑自
    始至終均非陳炘之養女，原確定判決所認定之事實要屬錯誤
    ，應予撤銷改判云云。
、查再審原告不服本院95年度家上字第83號判決，提起第三審
    上訴，經最高法院以95年11月29日95年度台上字第2678號裁
    定駁回，並於95年12月15日送達裁定，有送達證書可稽（見
    最高法院上開卷第59頁）。再審原告遲至97年2月5日始主張
    其於97年1月29日發現再證10-14新證據，對本院原確定判決
    提起再審之訴，惟未提出其於斯時始發現該證物之證據，其
    此部分主張即與民事訴訟法第501條第1項第4款規定不合。
    從而，再審原告以其發現再證 10-14，謂原確定判決有民事
    訴訟法第496條第1項第13款再審事由，即難認為合法。
、況原確定判決依日據時期戶籍謄本記載，認定林麒麟為陳含
    笑之養父（見本院原確定判決第6 頁），是亦無從認本院原
    確定判決若斟酌再證10-14 之戶籍謄本，再審原告可受較有
    利益之裁判，是再審原告此部分主張亦無理由。
(三)、綜上所述，再審原告主張原再審確定判決有民事訴訟法第49
    6條第1項第1 款再審事由為無理由，主張原再審確定判決及
    本院原確定判決有民事訴訟法第496條第1項第13款之再審事
    由為不合法，且無理由。
四、據上論結，本件再審之訴為無理由，依民事訴訟法第78條判
    決如主文。
中    華    民    國    97    年    5    月    20   日
                    民事第八庭
                        審判長 法  官 劉勝吉
                               法  官 連正義
                               法  官 滕允潔
正本係照原本作成。
如不服本判決，應於收受送達後20日內向本院提出上訴書狀，其
未表明上訴理由者，應於提出上訴後20日內向本院補提理由書狀
（均須按他造當事人之人數附繕本）上訴時應提出委任律師或具
有律師資格之人之委任狀；委任有律師資格者，另應附具律師資
格證書及釋明委任人與受任人有民事訴訟法第466條之1第1項但
書或第2項（詳附註）所定關係之釋明文書影本。
中    華    民    國    97    年    5     月    20    日
                               書記官 黃麗玲
附註：
民事訴訟法第466條之1（第1項、第2項）：
對於第二審判決上訴，上訴人應委任律師為訴訟代理人。但上訴
人或其他法定代理人具有律師資格者，不在此限。
上訴人之配偶、三親等內之血親、二親等內之姻親，或上訴人為
法人、中央或地方機關時，其所屬專任人員具有律師資格並經法
院認為適當者，亦得為第三審訴訟代理人。


司法院資訊處製作；財團法人民間司法改革基金會備份。
